臺灣新竹地方法院民事判決　　　　　　　　　　　　　九十三年度訴字第一七六號
　　原　　　告　甲○○
　　被　　　告　丁○○
　　　　　　　　丙○○○
　　　　　　　　乙○○
　　右三人共同
　　訴訟代理人　徐國楨律師
　　　　　　　　曾能煜律師
　　複　代理人　戊○○
右當事人間因損害賠償事件，本院於民國九十三年八月三十一日辯論終結，判決如左
：
    主      文
原告之訴及假執行之聲請均駁回。
訴訟費用由原告負擔。
    事實及理由
一、原告主張：
（一）緣被告丁○○、丙○○○、乙○○三人共有之門牌號碼新竹縣關西鎮○○路六
      十四號建物（下稱六十四號建物），於民國（下同）九十二年十一月二十四日
      上午十一時二十分發生火災，其後火災延燒至與六十四號建物相鄰之原告所有
      門牌號碼同鎮○○路六十六號之建物（下稱六十六號建物），造成原告所有之
      建物嚴重毀損面積達五成以上，損害經修復之金額初估為新台幣（下同）六十
      九萬七千五百元。
（二）原告在火災發生後，曾於九十二年十二月二日以桃園成功路郵局第二四三０號
      存證信函，通知被告於同年十二月五日前與原告商討賠償事宜，惟被告收受存
      證信函後均置之不理，嗣原告向新竹縣關西鎮調解委員會聲請調解，惟兩造經
      該委員會於九十三年一月十六日、同年三月八日、同年三月十五日多次調解，
      亦均無共識而調解不成立。
（三）被告丁○○之二太太即訴外人己○○，於九十二年十一月二十九日新竹縣消防
      局人員至火災現場勘驗時，曾向原告表示其在火災當日做生意到早上十一時許
      ，隨後關上鐵門進廚房為家人準備中餐，後來其子從外面吃麵回來看到店舖著
      火，於是六十四號建物便燒起來了等語；可知當時六十四號建物內尚有被告丁○○之家人即訴外人己○○等人，其等卻未及時阻絕火苗、報警或向左鄰右舍
      求救以作適當處置，而任由火勢蔓延，則就火災造成原告建物之損害自有過失
      。又查本件火災係由其他鄰人即訴外人謝瓊儀發現六十四號建物冒出濃煙，而
      打電話給關西消防分隊通報火警，足見被告等就本件火災之發生並未為任何適
      當之處置。又查被告丁○○因與他人發生糾紛，而遭致不滿並致縱火之發生，
      被告就此亦有過失；且縱認前開火災之發生係遭人縱火所致，在未找出縱火之
      人前，被告仍應就火災之發生負損害賠償責任。
（四）又被告所有之六十四號建物，因本件火災造成屋頂逐漸下陷，以致兩造間之共
      同牆壁被拉扯，因此造成原告建物破洞而有滲水之現象，原告乃經被告同意加
      蓋鐵皮，惟被告嗣後卻以新竹英明街郵局第五六四號存證信函通知原告加以拆
      除，但原告尚未自行拆除前，被告就另行僱工將前開鐵皮拆除，是被告將來重
      建時應就與原告建物相鄰部分作防水設施，而迄今仍不見被告有此部分之施工
      。另依兩造於九十三年五月二十六日經新竹縣關西鎮調解委員會調解而作成之
      調解筆錄第五條約定，被告丙○○○興建房屋時，在原告六十六號建物之後棟
      樓房牆壁相鄰處部分，應自行興建牆壁，不使用原告之牆壁，若造成原告之牆
      壁受有任何毀損之虞時，應馬上加以拆除，而被告興建房時屋頂部分若造成漏
      水或腐蝕之情形，被告應負責修補完繕。
（五）對被告抗辯之陳述：
  １、火災發生時，被告所有之六十四號建物仍有用於營業，而該建物係作為販賣學
      生制服之商店使用，並非被告所辯稱沒有使用之情形，火災時僅係訴外人己○○因要煮中餐而暫時將鐵門拉下。
  ２、前開六十二號、六十四號建物，均應係屬於被告丁○○、丙○○○夫妻共有之
      財產，而被告乙○○則為其二人之子，故屬於被告三人共有之財產，並非被告
      丙○○○單獨所有。
  ３、原告否認六十六號建物三樓加蓋鐵皮屋係屬違建。
（六）綜上所述，被告就本件火災造成原告之損失，自有過失而應負賠償之責，是原
      告之訴為有理由，並聲明：１、被告應給付原告六十九萬七千五百元，及自九
      十三年四月三日起至清償日止，按年息百分之二計算之利息。２、以供擔保為
      條件之假執行宣告。
二、被告則以：
（一）前開六十二號、六十四號建物係被告丙○○○單獨所有，與被告丁○○、乙○○並無關係，原告主張上開建物為被告三人所共有，即與實情不符。又本件火
      災發生之時，被告丙○○○所有位於前開六十二、六十四號建物內共有三位家
      屬在場，分別為訴外人己○○（被告丁○○之二太太）、徐曉玲（被告丁○○
      之媳婦）、徐英懷（被告丁○○之孫、訴外人徐曉玲之子），而查訴外人黃芳
      容當時在建物二樓廚房內（即附圖一編號Ａ之位置）準備中飯，訴外人徐曉玲
      及徐英懷則在附圖一編號Ｂ位置之房間內睡覺（按訴外人徐英懷於火災發生之
      時，甫出生四十日，尚在徐曉玲之襁褓中，母子正在睡夢中），對於火災之發
      生，初時並不知悉。
（二）又查本件火災之起火點係在前開六十二號建物一樓水果攤之雜物間（即附圖二
      編號Ｃ位置），該處平日並未使用，係屬空屋，其內並無使用任何電器用品，
      應係遭不知名之訴外人縱火所致；且起火點距訴外人己○○當時所在位置有二
      十餘公尺之遠，相隔一個樓層，以己○○當時在廚房煮飯，瓦斯爐及抽油煙機
      聲響巨大之情形觀察，己○○於火災甫發生之際，根本無法得知並加以防止；
      另訴外人徐曉玲當時懷抱甫出生之嬰兒睡覺，亦不知火災已經發生，故訴外人
      己○○、徐曉玲二人均係於火勢猛烈且濃煙嗆鼻後，方知悉前開六十二號建物
      已經發生火災，而該二名弱女子於知悉火勢猛烈後，逃命尚且不及，絕無能力
      撲滅火勢。
（三）又依據承租前開六十二號一樓建物經營「斯密洗衣店」之訴外人羅明良於接受
      關西消防分隊調查時，係表示：「火災發生當時我正在店內燙顧客的衣服，是
      由路上經過的行人進來告訴我火災已經發生˙˙˙˙我知道火災時，火勢濃煙
      已經非常猛烈」等語；查訴外人羅明良於火災發生時係約在附圖二編號Ｄ位置
      ，距Ｃ位置之起火點僅數公尺之遠，然亦係經路人告知後，方知悉火災發生；
      且羅明良知悉時，火勢濃煙已經非常猛烈，此即足證本件火災之火勢快速猛烈
      ，且當時在六十四號建物之訴外人己○○等三人已經無法從前門逃跑，係由消
      防人員由後門救出，足見當時情況緊迫，已無多餘時間打電話通報，所以在場
      之人並無延誤救火或通報之情事，絕非原告所主張被告家人有任由火勢繼續擴
      大之情形。另查訴外人羅明良曾有對被告丙○○○、丁○○提出涉犯刑法第一
      百七十三條第二項失火燒燬現供人使用住宅罪嫌之告訴，惟經台灣新竹地方法
      院檢察署檢察官偵查結果，亦認為被告丙○○○、丁○○並未構成前開罪責，
      而以九十三年度偵字第三六四八號處分不起訴，更足以證明被告等就本件火災
      之發生並無過失情事。
（四）另就被告與他人發生糾紛之事，即令原告此部分主張屬實，但被告與他人之糾
      紛與火災之發生並無因果關係，原告並未能證明其間之關聯性，且即令發生本
      件火災係因被告與他人有糾紛而引起，火災之發生也係縱火者之行為，並不能
      歸責於被告。又本件火災經消防人員至現場勘查及鑑定結果，認為係人為縱火
      ，被告自無庸負損害賠償責任。又被告否認前開六十四號建物屋頂有因火災下
      陷而致原告建物破洞滲水現象，實際上係原告在建物又擅自加蓋鐵皮而越界，
      經被告丙○○○聲請新竹縣關西鎮調解委員會調解，而調解結果原告同意將越
      界部分拆除，故並無原告主張之情形。
（五）又雖原告所有之前開六十六號建物，係因本件火災之延燒受損，基於前述，尚
      與被告無涉；又縱被告須對原告負損害賠償責任，則原告主張被告應賠償之數
      額應屬過高，且原告就本件火災之發生亦與有過失：
  １、原告並無法證明其所受之實際損害：
  （１）查估價單編號一內雖載有：「鋁門窗、水電工程、不銹鋼天溝˙˙˙˙」、
        估價單編號二內載有：「神桌、八仙桌、藤椅一組、裝潢隔間˙˙˙˙」、
        請款單則載有：「白鐵水槽、帆布˙˙˙˙」等新建費用，惟原告應先證明
        該鐵皮屋在火災發生前之情況如何？即該鐵皮屋在火災發生前是否確有鋁門
        窗，且原來存在鋁門窗之形式、價格是否與估價單所示相同？是否有藤椅被
        燒燬，及被燒燬之藤椅價值有無三萬元？被燒燬之神桌是否價值七萬元？有
        無帆布、白鐵水槽、裝潢隔間、不銹鋼天溝、不銹鋼鐵門等，原告均應舉證
        證明。
  （２）估價單編號三所載係原告自行估計之費用，無法作為損害賠償之依據；且原
        告主張祖先牌位遭燻黑、父母遺像燒燬，請求精神慰撫金十萬元云云，亦屬
        過高。
　２、又縱認原告估價單所載之項目均在火災發生前即存在，且其替換之新品與原來
      存在者相同，然本件原告係以全新物品代替老舊之鐵皮屋及其內物品，仍需依
      行政院公布之「固定資產耐用年數表及固定資產折舊率表」，就該等物品之價
      格予以折舊。
（六）次查被告丙○○○縱就前開火災之發生有過失，惟查原告於所有前開六十六號
      建物三樓加蓋鐵皮屋，屬於違章建築，又緊鄰六十四號建物興建，無安全距離
      ，又非磚造建物，無法隔離火勢，因此火勢可輕易延燒，則原告就其因火災所
      生損失亦與有過失，被告亦可主張過失相抵，而減輕或免除賠償責任。
（七）綜上所述，原告之訴顯無理由，因此聲明：１、請求駁回原告之訴。２、如受
      不利判決，願供擔保請准宣告免為假執行。
三、本院之判斷：
（一）本件原告主張前開六十二、六十四建物於九十二年十一月二十四日上午十一時
      二十分許發生火災，其後延燒至原告所有之六十六號建物，造成原告建物受損
      之事實，業據提出火災後建物受損相片二冊、估價單三份、統一發票一紙、請
      款單、新竹市稅捐稽徵處函、新竹縣消防局火災證明書各一份等為證，復有新
      竹縣消防局九十三年四月十九日竹縣消調字第０九三０００三八四八號函所附
      之火災原因調查報告書一份在卷可考，並為被告所不爭執，自堪信原告此部分
      之主張為真實。惟原告主張前開六十二號、六十四號建物為被告三人所共有，
      且被告就本件火災之發生有過失云云，則為被告所否認，並辯稱前開二建物係
      屬於被告丙○○○所有，被告丁○○、乙○○則均非所有權人，另就火災之發
      生或延燒造成原告建物受損，亦無任何過失等情，是本件首應審究者即為被告
      丁○○、乙○○是否為前開六十二號、六十四號建物之所有權人，又被告三人
      就本件火災之發生是否有過失，而應對原告所受之損害負連帶賠償之責。
（二）原告主張前開六十二號、六十四號建物係屬於被告三人所共有云云；惟查前開
      二建物之納稅義務人均為被告丙○○○，有房屋稅籍證明書二份在卷可稽；次
      按房屋稅係向房屋所有人徵收之，房屋稅條例第四條第一項前段定有明文，則
      由前開稅籍證明書觀之，前開六十二號、六十四號建物顯係屬於被告丙○○○
      所有。原告雖主張被告丁○○乃被告丙○○○之配偶，被告乙○○則為被告丙○○○之子，前開六十二號、六十四號建物自係屬於被告三人共有云云；查被
      告丁○○、乙○○固與被告丙○○○誼屬至親，然其三人在法律上各有其獨立
      之人格，亦各為不同之權利主體，自無從因其二人與被告丙○○○之特殊親屬
      關係，即謂屬於被告丙○○○所有之建物，亦為其二人所有，是原告此部分主
      張即不足採。
（三）原告雖主張被告三人就火災之發生及未及時防阻延燒造成原告建物損壞均有過
      失云云；惟此為被告所否認，原告自應就此部分主張之事實負舉證責任。查本
      件火災發生後，經新竹縣消防局數度至現場調查、勘驗及鑑定結果，認為六十
      二、六十四號建物之廚房附近並無燃燒情形，可排除煮食不慎引起火災之可能
      性，至六十二號建物之洗衣店、水果攤隔間牆靠北側已燒失，僅剩框架，靠南
      側則燒失為Ｖ字型，且愈靠近北側燒失愈嚴重，另洗衣店內在隔牆附近之木製
      櫃子愈靠近隔間牆則燒毀愈嚴重；檢視洗衣店東側牆壁，發現上方燒黑，下方
      無燒黑現象，檢視水果攤內部靠北側位置燃燒情形，發現有一鐵櫃愈靠西側下
      方燒熔愈明顯，鐵櫃前為走道，鐵櫃西側為樓梯下方雜物間，走道附近及雜物
      間內物品燃燒嚴重；勘查六十四號一樓服飾店天花板燒毀情形，東側比西側燒
      毀嚴重，亦即愈靠水果攤的方向燒毀愈嚴重，勘查六十二號水果攤及洗衣店一
      樓天花板燒毀情形，亦發現愈靠水果攤的天花板燒毀愈嚴重；又勘查六十四號
      一樓服飾店要往二樓網咖的樓梯下方燃燒情形，發現此處燒毀情形最為嚴重，
      以碳化針檢測走道及雜物間碳化情形，發現雜物間內碳化程度較嚴重；是根據
      上開勘查、檢測情形研判，起火戶應為六十二號水果攤，起火處則以六十二號
      建物一樓水果攤的雜物間最為可能，且檢視六十二、六十四號廚房附近並無燃
      燒情形，排除煮食不慎引起之可能性；而採集起火處附近之電線送內政部消防
      署鑑定，並未發現含有短路熔痕，排除電線走火之可能性，另在起火處附近，
      六十二號水果攤走道、雜物間及六十四號更衣室內分別採集地上火災後的殘留
      物送內政部消防署分析，結果顯示在六十二號水果攤雜物間及六十四號更衣室
      內均發現有汽油類促燃劑；又根據關西消防分隊火災出動觀察紀錄到達時狀況
      所述，六十二號大門鐵捲門開啟約六十公分，且水果攤在火災時早已停業，內
      部物品擺放雜亂，無人使用狀態，綜合研判，本案以人為縱火之可能性較大等
      情，有新竹縣消防局前開檢送之火災原因調查報告書及該報告所附鑑定報告各
      一份在卷可考，而兩造就此鑑定結果亦均不爭執，則本件火災之發生既係人為
      縱火所致，而起火點又係屬被告丙○○○所有之建物，在發生火災時建物內又
      有其等之親人在內，衡情被告三人自不可能為前開縱火之行為，原告又未舉證
      證明此人為縱火係因被告等之過失所致，是被告等就火災之發生即難認有過失
      。
（四）原告雖另主張火災發生時，前開六十四號建物內尚有被告之家人即己○○等人
      ，而其等卻未及時採取措施阻絕火勢之延燒、立即報警或通知鄰居，以致火勢
      波及原告之建物，自有過失云云。惟查前開火災發生之起火初期，並無人發現
      ，係由附近民眾發現大量濃煙冒出才報案，且新竹縣關西消防分隊獲報到達火
      災現場時，大量濃煙已從六十四號門口冒出，有一民眾衝入六十四號內，欲阻
      止已來不及，且現場有人聲稱尚有三人在建物二樓被困包括一名小嬰兒等情，
      亦有前開火災原因調查報告書及火災出動觀察紀錄各一份在卷可考。另證人即
      當時在六十四號建物二樓之己○○亦證稱其當時係在該建物二樓後方廚房，正
      準備要洗米煮飯，發現沒有瓦斯，以為是樓下瓦斯開關未開，正準備要下樓，
      結果被告丁○○之媳婦徐曉玲就告知煙很大，後來消防隊員就從建物後方爬上
      來，要其等從後方所架之梯子爬下，因屋內尚有初生未久之嬰兒，所以先由消
      防隊員將小嬰兒抱下去，其與徐曉玲再陸續從梯子爬下，而其在發現火災時，
      因須緊急逃生，已無法再為其他之處理等情（見本院九十三年八月三日言詞辯
      論筆錄）。是綜合前述，本件火災發生時，六十四號建物內雖有訴外人己○○
      、徐曉玲等人在場，惟前開之人顯未於火災初發生時即發現，否則豈會仍持續
      停留在發生火災之建物內，而遲未離開，甚至令自己甚至初生之嬰兒身陷險境
      ；又待其等知悉有火災情事時，既屬火勢猛烈，其時逃命猶所不及，又何以能
      為任何妥善處置以防阻火勢之延燒，是原告此部分主張，即不足採。復查訴外
      人黃芳容當時係在建物二樓廚房內（即附圖一編號Ａ之位置），訴外人徐曉玲
      及其嬰兒則在附圖一編號Ｂ位置之房間內睡覺等情，亦為原告所不爭執；而查
      本件火災之起火點在前開六十二號建物一樓水果攤之雜物間（即附圖二編號Ｃ
      位置），與訴外人己○○、徐曉玲所在位置有相當距離，且相隔一個樓層，則
      於火災發生之際，而未能立即發現而加以防止，亦屬符合常情；且由訴外人即
      在前開六十二號建物經營洗染店之羅明良於接受調查時，亦表示火災發生時其
      正在店內燙衣服，係由路過之行人進來告知始知悉，而其在知悉火災時，火勢
      濃煙已非常猛烈等情（見前開火災原因調查報告書所附之談話筆錄）；而依據
      前開調查報告書所附之火災現場物品配置圖觀之，訴外人羅明良於火災發生時
      係約在附圖二編號Ｄ位置，距附圖二編號Ｃ位置之起火點較近，然其亦係經路
      人告知後，方知悉火災發生，且在知悉時火勢已非常猛烈，衡情被告之家人即
      訴外人己○○、徐曉玲知悉火災發生之時間更晚，其時之火勢將更為猛烈，亦
      難期訴外人己○○、徐曉玲等人可採取任何處置以阻擋火勢之蔓延，益證原告
      此部分之主張不足採。
（五）原告雖又主張前開火災之發生，縱係人為縱火，因被告之前與他人發生糾紛，
      從而遭人縱火，被告等人就本件火災之發生亦應認有過失云云。查被告丙○○○於火災發生後接受消防機關調查時，固表示係可能與人有糾紛而引起，蓋九
      十一年一整年均有人至其住處噴漆、灑紙錢，且另與人有土地糾紛等情；惟查
      被告與人有糾紛，甚至遭人灑紙錢、噴漆，並無從預料會因此遭人縱火，且被
      告丙○○○前開所為之陳述，僅係提供火災發生之可能原因，以供警消機關進
      行火災調查之參考，並無從即謂火災之發生係因被告與他人有糾紛始遭人縱火
      所致。且查火災之發生茍確因被告與他人有糾紛所致，被告亦無從預料其之建
      物會因此遭人縱火，則又如何得以預防或採取相關措施以避免火災之發生，是
      仍無從認被告就此有過失，而令其負損害賠償責任。
（六）又查被告丙○○○、丁○○於前開火災發生後，亦曾遭訴外人羅明良提出失火
      罪嫌之告訴，惟經台灣新竹地方法院檢察署檢察官偵查結果，亦認為火災之發
      生與被告無關，亦非係被告丙○○○、丁○○二人之過失所致，因而以九十三
      年度偵字第三六四八號處分不起訴等情，亦據被告提出不起訴處分書一份為證
      ，原告就此亦不爭執，益證被告就本件火災之發生並無過失。
（七）至原告所主張前開六十四號建物，因本件火災造成屋頂逐漸下陷，亦因此造成
      原告建物破洞而有滲水之現象，其為避免滲水因此有加蓋鐵皮，嗣原告與被告
      丙○○○還有至新竹縣關西鎮調解委員會進行調解云云。惟查原告此部分主張
      被告所有之建物因火災屋頂下陷而造成原告建物破損滲水之事實，亦為被告所
      否認，原告亦未進一步舉證證明；而查原告與被告丙○○○固曾在新竹縣關西
      鎮調解委員會進行調解，惟查此係因原告於所有建物加蓋之鐵皮屋因部分越界
      所生之爭執，而至該調解委員會進行調解，經調解結果，原告承諾將越界部分
      自行拆除，被告丙○○○亦承諾將來就建物重建（整建）時，應自行興建牆壁
      ，不使用原告之牆壁，如造成原告建物漏水，負責加以修補，亦有原告所不爭
      執之該委員會調解筆錄在卷可按；而兩造既然就原告加蓋鐵皮之事進行調解，
      茍確有如原告主張之事實，當被告丙○○○要求原告拆除越界部分時，自得加
      以提出並進行調解，何以原告並未提出，亦未就此達成調解，足見原告此部分
      主張亦難謂可採。
（八）綜上所述，原告並未能舉證證明被告等就本件火災之發生有過失，或就火災發
      生後有因過失而致火勢延燒造成原告建物之事實，則雖原告之建物因前開火災
      而受損，自難令被告負過失侵權行為之損害賠償責任。從而原告本於侵權行為
      之法律關係，請求被告等應給付六十九萬七千五百元及自起訴狀繕本送達之翌
      日即自九十三年四月三日起至清償日止按年息百分之二計算之利息云云，自屬
      無據，應予駁回。又原告之訴既經駁回，其假執行之聲請亦失所附麗，應併予
      駁回。
四、本件為判決基礎之事證已臻明確，兩造其餘攻擊防禦方法及提出之證據，核於判
    決結果不生影響，無一一審究論述之必要，併此敘明。
五、據上論結，本件原告之訴為無理由，依民事訴訟法第七十八條，判決如主文。
中　　　華　　　民　　　國　　九十三　　年　　　九　　　月　　二十四　　日
                                  臺灣新竹地方法院民事第一庭
                                      法　　　官　李承訓
右為正本係照原本作成。
如對本判決上訴，須於判決送達後廿日內向本院提出上訴狀。
                                      法院書記官　吳玉蘭
中　　　華　　　民　　　國　　九十三　　年　　　九　　　月　　二十七　　日
